臺灣高等法院刑事裁定　　　　　　
111年度毒抗字第146號
抗  告  人  
即  被  告  林家宇


上列抗告人即被告因毒品危害防制條例案件，不服臺灣桃園地方
法院中華民國111年1月24日裁定（111年度毒聲字第180號），提
起抗告，本院裁定如下：
    主  文
抗告駁回。                                             
    理  由
一、原裁定意旨略以：抗告人即被告林家宇基於施用第二級毒 
    品之犯意，於民國110年5月10日中午12時許，在桃園市○○區
    ○○路000號某友人住處，以燃燒玻璃球產生煙霧吸食之方式
    ，施用第二級毒品甲基安非他命1次，業經被告於警、偵訊
    中坦承不諱。被告經警採集尿液送台灣尖端先進生技醫藥股
    份有限公司以酵素免疫分析法（EIA） 初驗及以氣相層析/
    質譜儀法（GC/MS）複驗結果，發現確呈甲基安非他命陽性
    反應，有該公司110年5月28日（尿液檢體編號：東110071號
    ）濫用藥物檢驗報告、新竹縣政府警察局毒品犯罪嫌疑人尿
    液採驗作業管制紀錄1紙在卷可稽。又被告前因施用毒品案
    件，經令入勒戒處所觀察、勒戒，並於96年10月18日釋放等
    情，有本院被告前案紀錄表附卷可佐。被告雖曾經臺灣桃園
    地方檢察署（下稱桃園地檢署）檢察官以104年度毒偵字第2
    136號為「附命戒癮治療處分之緩起訴」，且期滿未經撤銷
    ，仍無礙應令被告入勒戒處所施以觀察、勒戒之結論。另檢
    察官於偵查中既已查詢被告前案紀錄並附於偵查卷宗，復於
    聲請書敘及未為附命完成戒癮治療之緩起訴處分之理由，應
    認檢察官已衡酌各情而聲請觀察、勒戒，自無裁量怠惰或濫
    用之瑕疵，本院當應予以尊重等語。
二、抗告意旨略以：
  ㈠被告於110年12月向桃園地檢署提出桃園療養院驗尿檢驗結果
    ，未驗出毒品反應，此距離本案時間已逾半年。再被告於11
    1年1月28日接獲原審裁定後，乃於同月30日自費至達興醫事
    檢驗所檢驗尿液毒品甲基安非他命及嗎啡，檢查結果無甲基
    安非他命及嗎啡，即陰性反應，足證被告未再施用毒品，而
    無毒品依賴或成癮性，故無觀察勒戒之必要。
　㈡桃園地檢署檢察官聲請書未送達被告，故被告無從知悉已遭
    檢察官向法院聲請裁定，原審法院及檢察官均因未保障被告
    聽審權，有違正當法律程序。
　㈢基於最小侵害之必要性原則，毒品危害防制條例第24條第1項
    規定，賦與檢察官有「附命完成戒癮治療之緩起訴處分」以
    替代收容於勒戒處所，執行觀察、勒戒處分之方式，侵害施
    用毒品者之人身自由較為輕微。不論觀察、勒戒或附命完成
    戒癮治療之緩起訴處分，檢察官固有選擇裁量權，仍應斟酌
    個案具體情節，考量對被告戒癮之成效及其人身自由侵害之
    程度，權衡而為義務性之裁量。被告固有於110年5月10日施
    用毒品，但被告於檢察官聲請前已提出無毒品反應之桃園療
    養院檢驗報告，並提出衛生福利部桃園療養院成人精神科門
    診影本為證。檢察官未參酌上開資料以妥適判斷被告是否仍
    有需入勒戒處所觀察、勒戒之聲請必要，有怠惰或濫用裁量
    的違法裁量之情。原審裁定亦有未審查檢察官聲請裁量權之
    合法妥適性之事實。
　㈣被告高齡63歲，需照顧家中3名年幼孫子女，始能讓女兒、女
    婿外出工作。然聲請意旨並無任何對於被告生活狀況、家庭
    背景、經濟狀態、是否對於毒品無過度依賴性而得自主戒治
    、是否必須逕以侵害被告人身自由最劇的令入勒戒處所觀察
    、勒戒之方式不可？未見檢察官詳加調查審酌，原審裁定亦
    未審查聲請人是否及如何行使裁量權，容有程序上之違誤及
    裁量權審查的欠缺。綜上，請求撤銷原裁定云云。
三、按犯毒品危害防制條例第10條之罪者，檢察官應聲請法院裁
    定，令被告入勒戒處所觀察、勒戒，其期間不得逾2月；依
    前項規定為觀察、勒戒或強制戒治執行完畢釋放後，3年後
    再犯第10條之罪者，適用本條前2項之規定，毒品危害防制
    條例第20條第1項、第3項分別定有明文。而上開所謂「3年
    後再犯」，只要本次再犯（不論修正施行前、後）距最近1
    次觀察、勒戒或強制戒治執行完畢釋放，已逾3年者，即該
    當之，不因其間有無犯第10條之罪經起訴、判刑或執行而受
    影響（最高法院刑事大法庭109年度台上大字第3826號裁定
    意旨參照）。又毒品危害防制條例第20條第1項規定之觀察
    、勒戒處分，並非對於施用毒品犯罪者之懲處，而係針對受
    處分人將來之危險所為預防、矯正措施之保安處分，目的係
    為斷絕施用毒品者之身癮及心癮，並屬強制規定，除檢察官
    審酌個案情形，依同條例第24條第1項為附命完成戒癮治療
    之緩起訴處分，可排除適用觀察、勒戒之程序外，法院原則
    上應尊重檢察官職權之行使，僅就抗告意旨所指事項為有限
    的低密度審查，除檢察官的判斷有違背法令、事實認定有誤
    或其裁量有重大明顯瑕疵外，尚不得任意指為違法（本院10
    6年法律座談會刑事類提案第37號意旨參照）。
四、經查：
  ㈠被告於前揭時、地，施用第二級毒品甲基安非他命1次之事實
    ，業據被告於偵查中自白不諱，並有台灣尖端先進生技醫藥
    股份有限公司110年5月28日濫用藥物檢驗報告（編號：東11
    0071號）、新竹縣政府警察局毒品犯罪嫌疑人尿液採驗作業
    管制紀錄各1紙在卷為憑，堪以認定。又被告曾因施用毒品
    案件，經令入勒戒處所觀察、勒戒，並於96年10月18日釋放
    ，且曾經桃園地檢署檢察官以104年度毒偵字第2136號為「
    附命戒癮治療處分之緩起訴」，期滿未經撤銷等情，有本院
    被告前案紀錄表附卷可佐。是被告本案再犯距最近1次附命
    完成戒癮治療之緩起訴處分，已逾3年。原審依檢察官聲請
    ，認被告確有施用第二級毒品之犯行，而依毒品危害防制條
    例第20條第3項、第1項規定，裁定被告應送勒戒處所觀察、
    勒戒，於法並無不合。
　㈡被告既犯毒品危害防制條例第10條第2項之施用第二級毒品罪
    ，則檢察官於斟酌被告之個案情形及卷內事證後，認不宜對
    被告為附命完成戒癮治療之緩起訴處分，而向法院聲請裁准
    觀察、勒戒時，依前揭說明，法院僅得依法裁定令入勒戒處
    所觀察、勒戒，以查被告是否仍有施用毒品傾向，並據以斷
    定幫助被告徹底戒毒之方法，尚無自由斟酌以其他方式替代
    之權。而此實屬檢察官依法行使裁量權之範疇，且本案無明
    顯之裁量怠惰或濫用情事，法院尚無自由斟酌以其他方式替
    代之權。至被告以其於110年12月及111年1月30日提出之檢
    驗毒品結果，可證明其無再施用毒品，即無毒品依賴或成癮
    性，故無觀察勒戒之必要云云。惟被告可自行決定何時檢驗
    尿液或血液，故提出之檢驗報告單僅能證明其於檢驗前數日
    內未施用毒品，尚不足以證明被告無觀察勒戒之必要。
　㈢被告雖稱桃園地檢署檢察官聲請書未為送達，致其無從知悉
    已遭聲請法院裁定入勒戒處所觀察云云。然本件檢察官已於
    110年12月23日訊問被告，已予以陳述意見之機會，有訊問
    筆錄在卷可稽。被告指摘原審及檢察官侵害其聽審權，有違
    正當法律程序云云，實屬無據。
　㈣至被告以其年長，且需照顧家中幼童等家庭狀況部分，並非
    審酌應否為觀察勒戒之考量事項，被告抗告意旨以此請求撤
    銷裁定云云，亦無理由。
五、綜上，原裁定以被告有施用第二級毒品甲基安非他命之犯行
    ，依毒品危害防制條例第20條第3項、第1項及觀察勒戒處分
    執行條例第3條第1項之規定，裁定將被告送勒戒處所觀察、
    勒戒，經核並無違誤。抗告意旨請求撤銷原裁定，為無理由
    ，應予駁回。 
據上論斷，應依刑事訴訟法第412條，裁定如主文。
中　　華　　民　　國　　111 　年　　2 　　月　　24　　日
                  刑事第七庭    審判長法　官  孫惠琳
                                      法　官  連雅婷
                                      法　官  張育彰
以上正本證明與原本無異。
不得再抗告。
                                      書記官  蔡麗春
中　　華　　民　　國　　111 　年　　2 　　月　　24　　日